【裁判字號】    97,上更(三),70
【裁判日期】    971105
【裁判案由】    損害賠償
【裁判全文】
臺灣高等法院民事判決                97年度上更(三)字第70號
上  訴  人  台灣中油股份有限公司（原名中國石油股份有限公
            司）
法定代理人  甲○○
訴訟代理人  李新興律師
被 上訴 人  泰億鑄造工業股份有限公司
法定代理人  乙○○
訴訟代理人  陳偉民律師
上列當事人間損害賠償事件，上訴人對於中華民國90年12月19日
臺灣桃園地方法院90年度重訴字第329號第一審判決提起上訴，
經最高法院第三次發回更審，本院於97年10月22日言詞辯論終結
，判決如下：
    主  文
原判決關於駁回上訴人後開第二項之訴部分，及該部分假執行之
聲請，暨訴訟費用之裁判均廢棄。
被上訴人應再給付上訴人新台幣伍佰捌拾參萬貳仟壹佰陸拾參元
，及自民國九十年七月二十五日起至清償日止，按年息百分之五
計算之利息。
其餘上訴駁回。
第一、二審及發回前第三審訴訟費用，由被上訴人負擔百分之五
十三，餘由上訴人負擔。
本判決命被上訴人給付部分，於上訴人以新台幣壹佰玖拾伍萬元
供擔保後，得假執行。但被上訴人如以新台幣伍佰捌拾參萬貳仟
壹佰陸拾參元，為上訴人預供擔保，得免為假執行。
    事實及理由
一、本件上訴人起訴主張：上訴人公司所屬桃園煉油廠（下稱上
    訴人桃園煉油廠）擬於民國89年8月間歲修時，改善加熱爐
    BA－101（下稱系爭加熱爐）之熱效率，乃將該加熱爐爐管
    支撐架（HEATER TUBE SUPPORT）更新工程用料公開招標，
    並與被上訴人簽訂財物採購合約（下稱系爭合約），約定被
    上訴人應於同年8月24日交貨，惟被上訴人逾期未交貨，致
    上訴人爐管、爐壁須搬進搬出，增加管理費用及倉儲租金等
    費用，計新台幣（下同）959,992元，並耽誤系爭加熱爐1年
    始獲改善，致上訴人受有1年預期利益之損失，計10,230,00
    0元。上訴人除已依民法第255條規定，於同年9月8日解除系
    爭合約，爰並依民法第231條、第232條、第260條、第216條
    及系爭合約之約定，請求被上訴人應給付上訴人11,189,992
    元及自起訴狀繕本送達翌日起至清償日止，按年息5%計算之
    利息等語。
二、被上訴人則以：系爭合約，並非被上訴人未按期交貨即不能
    達其契約之目的，上訴人未經催告逕行解除，自不合法。又
    上訴人之歲修期間為35日，被上訴人祇須於同年9月29日前
    ，即在35日之歲修期間內交貨即可，兩造並曾同意於同年9
    月4日交貨。況上訴人歲修與否，與系爭合約無關，其所受
    損失自非可歸責於被上訴人。另國立高雄第一科技大學之鑑
    定從未通知被上訴人，亦未曾至現場察看系爭加熱爐管架，
    該鑑定報告係針對系爭加熱爐之爐管改善計劃，與被上訴人
    應交付之管架無關，自不足憑等語，資為抗辯。
三、本件經原法院判決：被上訴人應給付上訴人37,520元，及自
    90年7月25日起至清償日止，按年息5%計算之利息，並駁回
    上訴人其餘之訴及假執行之聲請。上訴人不服原法院判決，
    上訴聲明為：（一）原判決關於駁回上訴人後開第2項之訴
    部分，及該部分假執行之聲請均廢棄；（二）被上訴人應再
    給付上訴人6,074,992元，及自90年7月25日起至清償日止，
    按年息5%計算之利息；（三）願供擔保請准宣告假執行。被
    上訴人則聲明：上訴駁回，如受不利判決，願供擔保請准宣
    告免為假執行。（原法院判決被上訴人應給付上訴人37,520
    元本息，及本院前審即91年度重上字第97號判決駁回上訴人
    請求被上訴人給付5,077,480元本息部分，未據被上訴人及
    上訴人分別向本院及最高法院上訴聲明不服，均已告確定。
    ）
四、兩造不爭執之事項：（本院更三卷第35頁背面，更一卷第48
    頁）
（一）上訴人桃園煉油廠於89年5月間與被上訴人簽訂系爭合約
      ，向被上訴人採購HEATER TUBE SUPPORT（BA101加熱爐更
      新工程用材料），貨款總價2,680,000元，約定於89年8月
      24日前交清貨物，係屬定有交貨期限之契約。
（二）上訴人桃園煉油廠於89年8月11日及同月21日以存證信函
      通知被上訴人，務請準時交貨。被上訴人未於89年8月24
      日交貨，而於同日以存證信函通知上訴人於89年9月4日辦
      理交貨。
（三）上訴人於89年9月8日以存證信函通知被上訴人解除系爭合
      約。
五、本件爭點：（本院更三卷第35頁背面，本院更一卷第48頁）
（一）上訴人解除系爭合約，是否合法？
（二）上訴人得否請求損害賠償？金額若干？
      爰述之如下：
（一）上訴人解除系爭合約，是否合法？
  １、按「依契約之性質或當事人之意思表示，非於一定時期為
      給付不能達其契約之目的，而契約當事人之一方不按照時
      期給付者，他方當事人得不為前條之催告，解除其契約。
      」民法第255條定有明文。所謂依契約之性質，非於一定
      時期為給付不能達其契約之目的者，係指就契約本身，自
      客觀上觀察，即可認識非於一定時期為給付不能達契約目
      的之情形而言，如定製慶祝國慶牌坊是。又所謂依當事人
      之意思表示，非於一定時期為給付不能達其契約之目的者
      ，必須契約當事人間有嚴守履行期間之合意，並對此期間
      之重要（契約之目的所在）有所認識，如定製手工藝品一
      套，並告以係為本月5日出國贈送親友之用，必須於本月4
      日交付是（最高法院64年再字第177號判例意旨參照）。
      次按當事人主張有利於己之事實者，就其事實有舉證之責
      任，民事訴訟法第277條前段定有明文，又主張法律關係
      存在之當事人，應就該法律關係發生所須具備之特別要件
      ，負舉證之責任，至於他造主張有利於己之事實（變更或
      消滅之特別要件），則應由他造舉證證明（最高法院48年
      台上字第887號判例意旨參照）。
  ２、經查：
    (1)上訴人桃園煉油廠為配合89年8月間之歲修停爐期間，進
      行系爭加熱爐改善工程，以增加其經濟效益，將其中
      Heater Tube Support（爐管支撐架）更新工程用料以公
      開招標方式交由被上訴人承作，雙方並簽訂系爭合約，依
      系爭合約第3條第2款約定：「交貨日期：89年8月24日前
      交清」（原審卷第6頁）。又系爭合約附件核定單說明欄
      第5項約定：「＊5.本批材料之品質及交貨期影響本廠營
      運極為重大，無充分經驗及把握之廠商請勿投標，否則交
      貨延誤將負責本廠營運之損失。」另說明欄復以手寫加註
      ：「△得標廠商泰億公司，如有延誤交貨或品質不良，影
      響貴廠（即上訴人桃園煉油廠）營運情事，願負貴廠遭受
      之營運損失，賠付金額由貴廠議定，雙方協調之，本公司
      無異議。」並蓋有被上訴人公司及負責人印章（原審卷第
      7頁），可知，兩造就履行系爭合約確有應嚴守特定履行
      期間（即89年8月24日以前交貨）之合意甚明。
    (2)被上訴人辯以：系爭合約原約定交貨日期雖係89年8月24
      日，惟因上訴人對於管架部分小地方要求再予焊補精緻，
      上訴人工務組副組長康信男在同年8月底尚至被上訴人之
      工廠接洽，且本件貨物製造完成後，經過非破壞性檢查合
      格，熔接程序檢驗亦合格，89年8月29日並經上訴人檢查
      員及設備檢查課檢查主管簽章確認合格。嗣兩造改於同年
      9月4日交貨，被上訴人乃於同年8月24日以存證信函，通
      知上訴人於同年9月4日交貨為上訴人所拒，故被上訴人並
      未逾期交貨等語。惟為上訴人所否認，主張：其於債務履
      行期89年8月24日將屆之前，分別於89年8月11日及89年8
      月21日2度以存證信函催告被上訴人如期交貨，被上訴人
      嗣雖於89年8月24日函知上訴人：定於89年9月4日備齊相
      關資料，至上訴人公司辦理交貨手續，惟被上訴人實際並
      未至上訴人桃園煉油廠材料課交貨，而上訴人桃園煉油廠
      相關人員久候被上訴人未至，特地由當時該廠副廠長鍾武
      男於當日召集「加熱爐BA101 TUBE SUPPORT逾期交貨處理
      會議」，決議因被上訴人公司逾期未交貨，已嚴重影響上
      訴人營運計劃及預定檢修工程，請總務組通知被上訴人公
      司解除契約，及進行索賠事宜。上訴人乃於89年9月8日以
      存證信函通知被上訴人自即日起解除系爭合約等語。查：
    依被上訴人提出之射線照相檢測報告（原審卷第107頁）
      所載，檢測完畢日期為89年9月16日，已逾系爭合約89年8
      月24日交貨期限，及被上訴人所辯雙方同意之同年9月4日
      ；而系爭合約採購之器材，係為配合上訴人桃園煉油廠89
      年8月歲修之用，此為兩造所不爭執，逾此時點，對上訴
      人言即無任何效用。
    上訴人工務組康信男副組長於收到被上訴人89年8月24日
      函後，於同年月30日雖至被上訴人工廠瞭解材料製作情形
      ，當時即認被上訴人製作之材料粗糙，具有鉅大的縫隙，
      與系爭合約規範不符，並當場攝影存證（原審卷第50頁）
      。上訴人公司相關人員並於89年9月4日開會決議載有：「
      ……泰億鑄造工業股份有限公司逾期未交貨，已嚴重影響
      本廠營運計劃及預定檢修工程，請總務組以存證信函通知
      該公司解除合約，及進行所賠事宜……」等語（原審卷第
      137頁）。
    此外，被上訴人復無法就其主張上訴人曾同意被上訴人延
      遲至89年9月4日交貨之有利事實，依上開舉證責任分配之
      原則，加以舉證以實其說。
    從而，被上訴人上開所辯，自難遽採，應認被上訴人之主
      張為可採。
    (3)被上訴人另辯以：依上訴人91年8月19日鑑定聲請狀內所
      述：「三、準此，本案……。其中預估每年的歲修日數為
      35日，……。」則被上訴人若未於89年8月24日交貨時，
      自8月24日開始歲修，只要至9月29日以前交貨，尚在35日
      之歲修期間，故被上訴人縱有遲延11日始交貨，均尚在35
      日之歲修期間，亦不影響上訴人之歲修等語。惟上訴人桃
      園煉油廠系爭加熱爐改善工程係將舊有對流區拆除，再以
      新製之對流區裝上，新製對流區包括爐壁，爐管、爐管支
      撐架、吹灰器等，必須於工廠停爐前完成預製及部分組裝
      ，爐管支撐架應於停爐前，新對流區預製期間交貨，始能
      於歲修停爐期間完成改善工程，故被上訴人上開所辯，亦
      不足採。
    (4)被上訴人復辯以：依上訴人所提工程預算明細表及90年6
      月12日之發票，可知，爐管係於90年6月始儲存，在89年9
      月間，上訴人尚未準備爐管，並無爐管可換等語。然該爐
      管早於89年1月25日，由訴外人寧遠貿易有限公司交貨，
      此有「收料單」可憑（本院重上卷2第124頁），是被上訴
      人上開抗辯，顯有誤會。又上訴人於89年9月8日通知被上
      訴人解除系爭合約時，被上訴人應交付之爐管支架尚未完
      成，上訴人並無拒絕受領交貨之情事，已如前述。是上訴
      人解除系爭合約請求損害賠償，係依據系爭合約正當權利
      之行使，並無違反公共利益，亦非以損害被上訴人為主要
      目的。故被上訴人辯稱被上訴人縱有遲延11日（9月4日可
      交貨）而交貨，上訴人依約僅有11日之損失，上訴人捨此
      輕微損失，卻執意解除契約而造成其所謂千萬損失，顯以
      損害他人為主要目的，違反誠實及信用原則，仍屬無據。
    (5)綜上，被上訴人未於兩造約定之時間即89年8月24日前交
      貨，而該時間復係兩造於系爭合約所約定應嚴守之特定履
      行期間，則依上開１有關民法第255條規定之說明，被上
      訴人逾期未交付，上訴人未經催告，於89年9月8日以桃園
      13支郵局第295號存證信函解除系爭合約（原審卷第17至
      18頁），自係合法。
（二）上訴人得否請求損害賠償？金額若干？
  １、按「債務人遲延者，債權人得請求其賠償因遲延而生之損
      害。」、「遲延後之給付，於債權人無利益者，債權人得
      拒絕其給付，並得請求賠償因不履行而生之損害。」、「
      解除權之行使，不妨礙損害賠償之請求。」、「損害賠償
      ，除法律另有規定或契約另有訂定外，應以填補債權人所
      受損害及所失利益為限。依通常情形，或依已定之計劃、
      設備或其他特別情事，可得預期之利益，視為所失利益。
      」民法第231條第1項、第232條、第260條、第216條第1、
      2項分別定有明文。又民法第260條規定，解除權之行使，
      不妨礙損害賠償之請求，係採「契約解除」與「替補賠償
      」之兩立主義。是契約之解除，無論由於債務不履行之給
      付不能，抑或給付遲延，均得併行請求債務不履行之損害
      賠償（替補賠償），該債務不履行所生之舊賠償請求權，
      祇須其所受之損害與債務不履行（給付不能或給付遲延）
      有相當因果關係者即足稱之，初不因契約之解除而失其存
      在。查系爭合約既因被上訴人遲延交貨，已經上訴人合法
      解除，業如前述，則依上開之說明，上訴人自得依上開規
      定向被上訴人請求損害賠償。
  ２、茲就上訴人請求之金額，分別論述如下：
  甲、上訴人請求所受損害959,992元部分：
    (1)爐管、爐壁儲存費用214,000元：
      上訴人係國營事業，財物及勞務採購必須依照政府採購法
      所定程序，辦理公開招標。有關爐管、爐壁儲存工作，以
      編號90A-021採購案委由台灣塔槽股份有限公司承作，於
      90年5月初完成，有合約書、統一發票及工程結算詳細表
      可憑（原審卷第79至81頁、本院重上卷1第166至167頁）
      。
    (2)爐管、爐壁搬運至預製廠費用251,108元：
      系爭加熱爐爐管組裝及相關工程，以編號91A119採購案委
      由訴外人福震企業股份有限公司承作，於91年10月間開工
      ，其中包括爐壁自儲存場所搬運至預製廠之搬運費218,10
      8元，加15%之環境清潔費、工安費、利潤及管理費共計25
      1,108元，有工程結算詳細表及發票可憑（本院重上卷1第
      168至172頁），而上開發票係爐管組裝及相關工程採購案
      之全部發票，本項「爐壁再搬運至預製廠」之搬運費251,
      108元，係包含在上開發票金額之內，上開發票金額除搬
      運費用251,108元外，其餘部分均非屬上訴人請求之範圍
      。被上訴人辯以該發票之爐管組裝費用與系爭合約無關，
      應屬誤會。
    (3)稅負損失23,255元：
      上開(1)項「爐管、爐壁儲存費用：214,000元」及(2)項「
      爐壁搬運至預製廠支出費用：251,108元」，均以「銷售
      額」計算，應另加計5%營業稅共計23,255元〔計算式：（
      214,000元＋251,108元）×5%＝23,255元〕。
    (4)倉租損失486,200元：
      上訴人主張：爐管、爐壁等之倉儲期間為90年5月起至91
      年9月止，計17個月。爐管、爐壁等器材使用面積為52坪
      （15.12M×11.3M＝170.856M 2，約合52坪），比照吉麗
      倉儲公司「倉租報價」每坪每月550元（本院重上卷1第17
      3頁）計算，倉租損失共486,200元（550元×52坪×17個
      月＝486,200元）等語。查有關爐管、爐壁等器材之搬遷
      儲存，如上所述，係於90年5月初完成，是倉租之損失固
      得自90年5月起算，惟上訴人對於其桃園煉油廠係每年歲
      修1次，並不爭執（本院重上卷第128頁），是系爭加熱爐
      工程雖因被上訴人之遲延交貨而未能於89年歲修期間完成
      ，然依正常作業程序仍得於90年歲修期間完成，申言之，
      上訴人之倉租損失，屬於因可歸責於被上訴人事由之期間
      至多應至90年12月底為限，上訴人雖主張其於90年度並未
      進行歲修等語，惟有關上訴人於90年度並未進行歲修乙事
      ，係非屬可歸責於被上訴人之事由，是本院認逾90年12月
      底，即上訴人自91年1月起迄同年9月止之倉租損失，應由
      上訴人自負其責，從而，上訴人得主張此部分之損失應為
      228,800元（550元×52坪×8個月＝228,800元），逾此部
      分之請求，則無理由。
    (5)綜上，上訴人得請求此部分之金額，總計為：717,163元
      （計算式：214,000元+251,108元+23,255元+228,800元=
      717,163元）。又上訴人上開之損失，係肇因於被上訴人
      遲延交貨所生，與被上訴人給付遲延，具有相當因果關係
      ，依民法第216條規定，核屬上訴人所受之損害，且該損
      害均係上訴人於89年9月8日解除系爭合約時業已確定之事
      實，不因該損失係於解除系爭合約之後而生影響。從而，
      上訴人請求被上訴人給付此部分之金額，於717,163元範
      圍內，為有理由，應予准許，逾此部分，則無理由。
  乙、上訴人請求所失利益5,115,000元部分：
    (1)上訴人桃園煉油廠系爭加熱爐改善工作，因被上訴人遲延
      交貨致無法配合於89年歲修期間完成，而須配合下次年度
      歲修進行改善，已如前述。如依上訴人原計劃配合89年歲
      修完成系爭加熱爐改善工作，上訴人每年可獲減省燃料之
      成本支出，經本院前審即91年度重上字第97號送請國立高
      雄第一科技大學鑑定結果（本院重上卷2第31至32頁），
      認為上訴人因被上訴人遲延交貨所失利益為10,230,000元
      ，計算過程合乎標準工程計算方法，詳細說明如後：
    熱爐對流區改善後能源效率提昇6.1%，係依據爐膛火側平
      衡模擬分析。已詳細鑑定其模擬分析過程，內容與計算正
      確。
    以每日設計煉油量11萬桶估算，若改善完成，每日可節省
      182.16百萬大卡（182.16MMKcal）能源，確認計算正確。
    能源（燃料氣）轉折單價為264元/百萬千卡（MMKcal），
      係以每立方公尺2元計算（淨熱值＝7565千卡/立方公尺）
      ，已從低估算。遠較天然氣或液化石油氣（桶裝瓦斯）成
      本價格為低。由於每百萬千卡約折合106立方公尺天然氣
      ，若以天然氣進口成本5.88元/立方公尺計算，折合623元
       /百萬千卡。每百萬千卡約折合100公斤液化石油氣，若
        以工業用價格13元/立方公尺的半價估算，折合650元/
        百萬千卡。
    第一蒸餾工場為24小時全天候操作工場，所失利益計算中
      ，以330天計算，相當於每年8000小時，為石油工業與化
      學工程標準計算方式，較每年365天為低。
    第一蒸餾工場操作最大容量為10萬桶，實際操作量為最大
      操作量的71%，已查驗該工場之操作紀錄，證明無誤。
    因此上訴人所失利益為10,230,000元：264元/百萬千卡×
      182.16百萬千卡日×330日×10萬桶/11萬桶×71%＝1,023
      0,000元。經驗證計算過程，確認正確。
    加熱爐（BA101）已於今（2003）年二月重建完成，開爐
      運轉至今，已數月之久。經查據其操作紀錄（參閱附件
      BA101A/B爐子對流區改建前、後相同煉量下能耗成本比較
      圖），由於對流區能源效率改善後，輻射區熱損失大為降
      低，過剩氧氣百分比也可大幅降抵。改善前每天能源費用
      介於2,600,000元～3,500,000元能源費用，改善後能源費
      用介於500,000元～1,200,000元，若以改善前最低費（2,
      600,000元/日）與改善後最高費用（1,200,000元/日）相
      比較，每天總能效率提高53.8%以上，遠較當初計算的6.1
      %為高；因此，上訴人僅以加熱爐熱對流局部改善效率計
      算其所失利益，實屬低估，並無誇大或不實之處。
    (2)國立高雄科技科大學上開之鑑定報告，固係以91年6月至
      10月間之燃料能源耗用量作為改善前之燃料能源耗用量，
      計算出系爭加熱爐改善工程為成後可減省之燃料能源費用
      為10,230,000元，而非以89年歲修開始前之燃料能源耗用
      量，與系爭加熱爐改善工程完成後之燃料能源耗用量相比
      較，此為上訴人所不爭執。惟系爭加熱爐改善工程，本應
      配合89年歲修執行，因被上訴人交貨延誤，致未能如期進
      行，已如前述，而上訴人90年度適又未進行歲修，是於上
      訴人91年11月歲修進行系爭加熱爐改善工程前，系爭加熱
      爐之設備、裝置與89年歲修前均相同，效能亦差異不大，
      二者之燃料能源耗用量，應屬相當，且依上開鑑定報告所
      載，該鑑定報告係以上訴人所提「上訴人第一蒸餾工場原
      油加熱爐BA-11改善後效益計算表暨事實摘要」（本院上
      字卷1第96至107頁），認為上訴人之計算過程合乎標準工
      程計算方法，並據加熱爐爐子對流區改建前、後相同煉量
      下能耗成本比較，認為：「每天總能源效率提高53.8%以
      上，遠較當初計算的6.1%為高；因此，上訴人僅以加熱爐
      熱對流局部改善效率計算其所失利益，實屬低估，並無誇
      大或不實之處」，益見該鑑定報告認上訴人所計算之所失
      利益10,230,000元，係屬低估，況上訴人就此部分亦僅請
      求5,115,000元之所失利益，是上開之鑑定報告，雖係以
      91年6月至10月間之燃料能源耗用量作為改善前之燃料能
      源耗用量為鑑定基礎，然依上開之說明，其結果應不影響
      上訴人請求之金額。
    (3)有關上訴人上開之損失（即減省燃料能源費用），乃被上
      訴人遲延交貨所生，與被上訴人給付遲延，具有相當因果
      關係，依民法第216條規定，核屬上訴人所失之利益。又
      該損失乃上訴人於89年9月8日解除系爭合約時業已確定之
      事實，上訴人上開之請求，自不因該損失係於解除契約後
      而生影響。從而，上訴人請求被上訴人給付此部分之金額
      ，為有理由，應予准許。
六、綜上所述，上訴人依上開之法律關係，請求被上訴人給付所
    受損害及所失利益，合計為5,832,163元（計算式：717,163
    元+5,115,000元=5,832,163元）及自起訴狀繕本送達翌日即
    90年7月25日起至清償日止，按年息5%計算之利息，洵屬正
    當，應予准許，逾此部分之請求，則無理由，應予駁回。就
    上開應准許部分，原審為上訴人敗訴之判決，自有未合。上
    訴意旨指摘原判決此部分不當，聲明廢棄改判，為有理由，
    爰廢棄改判如主文第2項所示。至上開不應准許部分，原審
    為上訴人敗訴之判決，核無違誤，上訴意旨指摘原判決此部
    分不當，為無理由，應予駁回。上訴人前開勝訴部分，兩造
    均陳明願供擔保，請為准免假執行之宣告，核無不合。爰分
    別酌定相當擔保金額准許之。
七、本件事證已臻明確，兩造其餘之攻擊、防禦方法核與判決結
    果不生影響，爰毋庸一一論述，併此敘明。
八、據上論結，本件上訴為一部有理由，一部無理由，依民事訴
    訟法第450條、第449條第1項、第79條、第463條、第390條
    第2項、第392條第2項，判決如主文。
中    華    民    國    97    年    11    月    5     日
                    民事第十二庭
                        審判長法  官  陳駿璧
                              法  官  連士綱
                              法  官  陳邦豪
正本係照原本作成。
上訴人不得上訴。
被上訴人如不服本判決，應於收受送達後20日內向本院提出上訴
書狀，其未表明上訴理由者，應於提出上訴後20日內向本院補提
理由書狀（均須按他造當事人之人數附繕本）上訴時應提出委任
律師或具有律師資格之人之委任狀；委任有律師資格者，另應附
具律師資格證書及釋明委任人與受任人有民事訴訟法第466條之1
第1項但書或第2項（詳附註）所定關係之釋明文書影本。
中    華    民    國    97    年    11    月    5     日
                              書記官  李佳樺
附註：
民事訴訟法第466條之1（第1項、第2項）：
對於第二審判決上訴，上訴人應委任律師為訴訟代理人。但上訴
人或其他法定代理人具有律師資格者，不在此限。
上訴人之配偶、三親等內之血親、二親等內之姻親，或上訴人為
法人、中央或地方機關時，其所屬專任人員具有律師資格並經法
院認為適當者，亦得為第三審訴訟代理人。


司法院資訊處製作；財團法人民間司法改革基金會備份。
